【裁判字號】    95,訴,264
【裁判日期】    950630
【裁判案由】    搶奪
【裁判全文】
臺灣屏東地方法院刑事判決               95年度訴字第264號
公  訴  人  臺灣屏東地方法院檢察署檢察官
被      告  丙○○
                      （另案在監執行）
指定辯護人  本院公設辯護人  乙○○
上列被告因強盜案件，經檢察官提起公訴（94年度偵字第5911號
、94年度偵緝字第422 號、95年度偵字第748 號、95年度偵字第
749 號），本院判決如下：
    主  文
丙○○意圖為自己不法之所有，攜帶兇器，以脅迫至使不能抗拒
，而取他人之物，處有期徒刑柒年貳月。
    事  實
一、丙○○於民國94年8 月29日17時30分許，攜帶客觀上足供兇
    器使用之西瓜刀1 把（含刀鞘），騎乘機車行經屏東縣新埤
    鄉○○村○○路26號金吉利檳榔攤，見該檳榔攤僅有甲○○
    1 人，竟意圖為自己不法之所有，欲入內行竊，遂下車向甲
    ○○佯稱欲購買啤酒10罐、檳榔100 元，甲○○乃轉身至後
    面冰箱拿取啤酒，然因聽到開抽屜之聲音，旋即回頭查看，
    見丙○○1 手持西瓜刀，另1 手拿取檳榔攤抽屜內之現金，
    本欲趨前阻止，然丙○○見其竊盜行為遭甲○○發覺，為遂
    行其不法所有之意圖，竟變更其原來之加重竊盜犯意為加重
    強盜之犯意，將其手中之西瓜刀舉起，喝令甲○○不要動，
    否則將對甲○○不利等語，而以此方式脅迫甲○○，至使甲
    ○○不能抗拒而不敢移動，丙○○因而取得抽屜內之現金新
    台幣（下同）2570元及抽屜旁之香菸5 條。得手後，丙○○
    迅速騎乘上開機車逃離現場。嗣丙○○因另涉竊盜案遭通緝
    ，於94年12月5 日16時30分許，為警在屏東縣萬丹鄉○○村
    ○○路附近查獲，經警循線追查，始知上情。
二、案經屏東縣警察局潮州分局報請臺灣屏東地方法院檢察署檢
    察官偵查起訴。
    理  由
壹、程序方面：
    按被告以外之人於審判外之言詞或書面陳述，除法律有規定
    者外，不得作為證據；又被告以外之人於檢察事務官、司法
    警察官或司法警察調查中所為之陳述，與審判中不符時，其
    先前之陳述具有較可信之特別情況，且為證明犯罪事實存否
    所必要者，得為證據，刑事訴訟法第159 條第1 項、第159
    條之2 分別定有明文。查證人即被害人甲○○於94年8 月30
    日、94年8 月31日及94年10月17日之「警詢筆錄」，為被告
    以外之人於審判外之言詞陳述，依上開刑事訴訟法第159 條
    第1 項規定，原則上均不具證據能力。然證人甲○○於94年
    8 月30日警詢時就有關強盜過程及被強盜財物之證述，係屬
    證明被告業已強盜財物既遂事實存否所必要，而具有必要性
    ；且證人甲○○於94年8 月30日所為「被告佯稱要買10瓶啤
    酒」及「被搶走新台幣（下同）2570元、峰牌香菸1 條、七
    星牌香菸2 條、大衛杜夫牌香菸1 條、其他廠牌香菸1 條」
    之證述，與本院審判中之證詞不符，本院審酌證人甲○○於
    94年8 月30日警詢中所為之上開證詞，係於案發後翌日所為
    之筆錄，記憶猶新，可立即反應所知，不致因時隔日久而遺
    忘，且較無來自被告或其他外力之壓力，是在客觀上應具有
    較可信之特別情況。是以，證人甲○○於94年8 月30日警詢
    中所為之上開證述，自具有證據能力。
貳、實體方面:
一、訊據被告矢口否認有何加重強盜犯行，辯稱：我沒有出現在
    案發現場，是證人甲○○認錯了云云。經查：
（一）上開證人即被害人甲○○所看顧的金吉利檳榔攤，如何於
      於上述時間遭人持刀強盜現金2570元及香菸5 條之事實，
      業據證人即被害人甲○○於警詢時證稱：當時有一個男子
      到我看顧的金吉利檳榔攤說要買10瓶啤酒；我被搶走現金
      2570元、峰牌香菸1 條、七星牌香菸2 條、大衛杜夫牌香
      菸1 條、其他廠牌香菸1 條等語（見屏東縣警察局潮州分
      局94年警卷5117號卷第21頁）；復於本院審理時具結證稱
      ：當天下雨有一個人進來要買啤酒及檳榔，因為冰箱放在
      後面，我轉身要過去冰箱邊拿，我有聽到開抽屜的聲音，
      我轉頭過去看，看到那個人在偷抽屜裏的錢，那時才看到
      那個人手上有拿刀子，那個人就叫我不要動，而且跟我說
      如果我動的話就對我不利，我嚇到不敢動，然後看到那個
      人拿抽屜裏的錢還有旁邊的香菸；當我轉身回頭看到時有
      跟他說你在做什麼，他就回我叫我不要動，那時他錢還沒
      有全部拿走，只有拿幾張，但叫我不要動之後，還有繼續
      拿錢；那個人叫我不要動時，我在冰箱那邊，約有2 公尺
      左右，也是斜對的等語明確（見本院卷第176 頁反面、第
      178 頁反面、第179 頁）；而警方於證人報案當天即曾提
      出被告之照片供證人指認，經證人指認後認應係被告，且
      警方逮捕被告後，亦曾要求證人當面指認被告，再經證人
      指認被告確係當日強盜之人無誤等情，並據證人於本院審
      理時具結證稱：當天報警時，警方有拿被告照片給我指認
      ，我覺得很像那個歹徒，當時印象還蠻深刻的，我會覺得
      照片的人應該是那個歹徒，是因為臉型一樣，但髮型不一
      樣，我只是說應該是那個歹徒，後來抓到那個歹徒的時候
      ，有再請我去指認，我就可以確定是那個歹徒等語綦詳（
      見本院卷第177 頁）；又證人於本院審理時固證述業已忘
      記歹徒所持刀子之形狀，然據本院提示警卷照片所附之西
      瓜刀照片供證人指認，經證人證述：有點類似，但沒有這
      麼長，寬度差不多等語甚明（有本院卷第178 頁反面），
      。是依證人上開證詞勾稽互核，堪認被告確為案發當時持
      西瓜刀至金吉利檳榔攤強盜現金2570元及香菸5 條之歹徒
      ，應無疑義。
（二）被告雖辯稱：我沒有出現在案發現場，是證人甲○○認錯
      了云云。然查，被告係案發當時持西瓜刀至金吉利檳榔攤
      強盜現金2570元及香菸5 條之歹徒，除據證人指認被告照
      片及當面指認被告無誤，已如前述外；另據證人於本院審
      理時具結證述：該名歹徒於案發當時係騎乘銀色之機車，
      車頭是尖尖圓圓斜板的，機車還蠻新的；那個歹徒看起來
      黑黑的、壯壯的，眼睛大大的，有點像原住民，當時我對
      那名歹徒印象還蠻深刻的，那個歹徒約二十初頭歲，皮膚
      比原住民白一點，但很黑；冰箱是放在鐵門可以拉下的位
      置內，通常攤位在騎樓外面，但是當天下雨，所以攤位推
      比較進來，所以冰箱與攤位抽屜距離約有2 公尺左右，在
      斜對角，我轉身可以看得很清楚；那個歹徒是用台語叫我
      不要動，不然就對我不利等語明確（見本院卷第176 頁反
      面、第177 頁正、反面），而被告確係騎乘銀色機車，車
      頭型式為倒三角型（即上圓下尖）之斜板造型，且亦屬新
      車；及被告當時膚色確屬黝黑、眼睛亦不小等情，復有查
      獲機車、被告照片8 幀在卷互核相符，再參以被告亦自承
      ：有一半原住民血統，會講台語，亦會聽台語等語（見本
      院卷第180 頁），益證被告確係證人所指稱之強盜歹徒無
      誤。被告上開所辯，顯係事後卸責之詞，與事實不符，尚
      難採信。
（三）至辯護人辯稱：證人於警詢時稱僅與被告面對面對峙約10
      幾秒，而被告於案發前未曾至該檳榔攤消費過，證人逢搶
      之際，心情緊張之情況下，是否能記憶無誤，並非無疑，
      況被告實際年齡為25歲，並非20初頭，再證人當時身高16
      5 公分、被告僅172 公分，是否會讓證人留下「高壯」之
      記憶，似有疑問云云。然查，被告於案發前未曾至該檳榔
      攤消費過，固據證人於本院審理時證述在卷，惟當時證人
      與被告相距約2 公尺，距離甚短，且業已看到被告之正面
      ，並能說出與被告相符之前述特徵，顯見證人並無誤認之
      情形甚明；雖一般人突遇強盜情事，多會心情緊張，然是
      否會因此即發生記憶不清之狀況，乃因人而異，非屬必然
      之事，自不能執此即否認證人證詞之真實性；再被告於案
      發當時固已25歲，而與證人指稱之20初頭歲不符，然20初
      頭與25歲相差甚小，均為年輕人，且吾人之實際年齡雖可
      以計算之方式精確得之，然外表年齡則與個人之體質及生
      活作息、飲食、保健、運動等習慣有關，尚非與實際年齡
      必然相符，況依人之外表判斷其實際年齡，涉及人之主觀
      判斷，亦非人人相同，故尚難據此即認證人有何記憶錯誤
      之情；又證人於案發當時身高165 公分、體重55公斤之情
      ，已為證人陳述在卷（見本院卷第178 頁反面），身材屬
      高瘦，而被告除身高較證人高外，體型亦屬壯碩，且於案
      發當時皮膚確屬黝黑之情，有上開查獲當時被告之照片在
      卷可憑，是證人所為：被告體型對我來說算是高壯之證詞
      ，即與事實無違，亦不悖於常理。是以，辯護人上開所辯
      ，核均不足採。
（三）辯護人另辯稱：縱被告確實係案發當天持刀取走財物之歹
      徒，惟被告當時僅係手上持刀並出言要證人甲○○不要動
      ，隨即自行取走財物逃逸，並未有其他抑制證人甲○○之
      舉動，則被告所為應僅論以恐嚇取財罪云云。惟按刑法上
      強盜罪與恐嚇取財罪之區別，係以被告對被害人施用威嚇
      之程度為準，如其程度足以壓抑被害人之意思自由，致使
      不能抗拒而為財物之交付者，為強盜罪，反之，如其程度
      尚不足以壓抑被害人之意思自由，被害人並非不能抗拒，
      或未達於不能抗拒之程度，其交付財物與否，儘有自由斟
      酌之餘地者，僅應成立恐嚇取財罪；又強盜罪之所謂「不
      能抗拒」，係指行為人所為之強暴、脅迫等不法行為，就
      當時之具體事實，予以客觀之判斷，足使被害人身體上或
      精神上達於不能或顯難抗拒之程度而言，最高法院84年度
      台上字第6029號判決、91年度台上字第290 號判決可資參
      照。查案發當時證人甲○○與被告間之距離雖有2 公尺，
      然被告當時已將所持之西瓜刀舉起，並喝令證人甲○○不
      要動，否則將對其不利，而證人甲○○確因此而不敢移動
      ，並任由被告將檳榔攤抽屜裏的現金2570元及抽屜旁邊之
      香菸5 條取走之事實，已如前述，參以案發當時證人甲○
      ○係獨自1 人在檳榔攤，且年僅18歲，身材體形均不及被
      告，是證人甲○○突遇被告持西瓜刀奪取財物，在客觀情
      勢判斷，證人甲○○不論是在身體上或精神上，顯均已達
      難以抗拒之程度，況上開現金及香菸係被告自己主動出手
      奪取，並非證人甲○○所交付，亦如前述，依此，更難認
      證人甲○○有何自由斟酌是否交付財物之餘地，故辯護人
      上開所辯，於法亦有未合，尚不足採。
（四）綜上所述，勾稽互核，本件事證明確，被告強盜犯行洵堪
      認定。
二、查刑法第321 條第1 項第3 款所謂之「兇器」，其種類並無
    限制，凡足以對人身造成危險者均屬之；而攜帶兇器竊盜，
    祗須行竊時攜帶具有危險性之兇器為已足，行為人是否有以
    之為行兇之意圖或以該兇器直接進行竊盜行為，均在所不問
    （最高法院79年台上字第5253號判例參照）。本件被告持以
    強盜之西瓜刀，至為銳利，倘持之行兇，足以對人之身體、
    生命、安全造成威脅，自屬兇器無訛。復按竊盜與強盜，僅
    係取得財物之手段不同，就意圖為不法所有，以非法方法取
    得他人之財物而言，兩者並無差異。被告於進入檳榔攤之初
    ，即意在行竊，且已著手，惟尚未得財之際，旋為證人甲○
    ○發覺，乃變更竊盜之犯意為強盜，進而施脅迫手段致使不
    能抗拒，著手劫財，則其圖為不法所有取得他人財物之犯意
    ，始終一貫，僅於中途變更其竊盜手段為強取而已，先前之
    竊盜行為，即為強盜行為之一部，是本件被告應僅成立一個
    強盜罪。故核被告所為，係犯刑法第330 條第1 項之攜帶兇
    器強盜罪。爰審酌被告前已有竊盜、搶奪等前科，素行不佳
    ，年輕力壯，竟不思奮發向上，持西瓜刀強盜財物，危害人
    民生命、財產甚鉅，且犯後飾詞否認，毫無悔意之犯罪後態
    度，惟念其僅國中畢業、智識程度不高，經濟狀況貧寒、生
    活狀況不佳，且被害人財物損失非鉅等一切情狀，量處如主
    文所示之刑。又被告持以強盜之西瓜刀1 把，雖係供被告犯
    罪所用之物，惟並未扣案，且無證據證明係被告所有之物；
    而扣案之西瓜刀刀鞘1 把，固係在被告住處所查獲，然尚無
    證據證明該西瓜刀（含刀鞘）係被告於案發當時所用之物，
    爰均不另為沒收之諭知。
據上論斷，應依刑事訴訟法第299 條第1 項前段，刑法第330 條
第1 項，判決如主文。
本案經檢察官鍾仁松到庭執行職務。
中    華    民    國    95    年    6     月    30    日
                  刑事第二庭  審判長法  官  羅森德
                                    法  官  陳海寧
                                    法  官  蘇碧珠
以上正本證明與原本無異。
如不服本判決應於收受本判決送達後10日內向本院提出上訴書狀
，其未敘述上訴理由者，並得於提起上訴後10日內向本院補提理
由書狀（均須按他造當事人之人數附繕本）「切勿逕送上級法院
」
                              書記官  賀燕花
中    華    民    國    95    年    6     月    30    日


司法院資訊處製作；財團法人民間司法改革基金會備份。
